【裁判字號】    91,訴,2363
【裁判日期】    920722
【裁判案由】    新型專利異議
【裁判全文】
臺北高等行政法院判決                            九十一年度訴字第二三六三號
                              .
    原      告  協磁股份有限公司
    代  表  人  甲○○董事長.
    訴訟代理人  丁○○
                戊○○
    被      告  經濟部智慧財產局
    代  表  人  蔡練生（局長）
    訴訟代理人  丙○○
                己○○
    參  加  人  乙○○
    訴訟代理人  庚○○
右當事人間因新型專利異議事件，原告不服經濟部中華民國九十一年四月十八日經訴
字第○九一○六一○八六三○號訴願決定，提起行政訴訟，本院判決如左：
    主  文
訴願決定及原處分均撤銷。
訴訟費用由被告負擔。
    事  實
一、事實概要：原告於民國（下同）八十九年一月十九日以「過濾機框夾之改良結構
    」向被告申請新型專利，經被告編為第00000000號審查，准予專利。公
    告期間，參加人以其不符新型專利要件，對之提起異議，案經被告審查，於九十
    年十二月六日以（九○）智專三（三）○二○四五字第○九○八九○○二四○八
    號專利異議審定書為「異議成立，應不予專利。」之處分。原告不服，提起訴願
    ，遭決定駁回，遂提請行政訴訟。本院因認本件撤銷訴訟之結果，參加人之權利
    或法律上利益將受損害，爰依職權裁定命獨立參加被告之訴訟。
二、兩造聲明：
    (一)原告聲明：
      訴願決定及原處分均撤銷。
    (二)被告聲明：
      1.原告之訴駁回。
      2.訴訟費用由原告負擔。
三、兩造之爭點：系爭專利是否有違核准審定時專利法第九十八條第二項進步性之規
    定，而不得取得新型專利？
    (一)原告主張：
      1.按原告所提之「異議答辯理由書」及「專利訴願理由書」等所陳之事實、所
        陳之理由及所舉之證據，敬請准予援用。
      2.按「稱新型者，謂對物品之形狀﹑構造或裝置之創作或改良者」此為專利法
        第九十七條對於新型專利之定義規定；又「一、申請前已見於刊物或已公開
        使用者。」、「新型係運用申請前既有之技術或知識，而為熟習該項技術者
        所能輕易完成且未能增進功效時，雖無前項所列情事，仍不得申請取得新型
        專利。」復為同法第九十八條第一、二項之規定。茲查本案並未發現有任何
        違反前揭法條之規定，參加人係有意利用專利法規定之異議程序來進行阻礙
        及干擾原告之領證程序。經查：
      3.本件訴願決定書所持之理由及論點完全係沿用被告之審定理由而為決定，然
        對本件原告在訴願理由中所詳陳之實情卻未多加理會，竟以似是而非之觀點
        ，駁回原告之訴願。復查：
        (1)本案初審時因符合專利法之規定，才獲得被告審定為「准予專利」並公告
          。
        (2)本案在公告期間參加人提出異議，異議證據必須要列舉出本案之專利結構
          已違反專利法已見於刊物之事實，才能做為「異議成立」之審定；如果本
          案之專利結構並未見於異議證據中，應為「異議不成立」之審定，這是任
          何人當應遵守的法令。經詳查異議證據並未顯示本案具有「凸環」之結構
          ，但被告卻又辯稱本案框夾一圈凸環為習用機械板增加剛性做法，如Ｌ角
          鋼，對等於框夾厚度加厚，為簡單之機械轉化，不具技術特徵，不具進步
          性。針對如此的決定，原告相當不服，如果此種決定在被告審定為本案不
          予專利之理由，原告尚可接受，但當參加人舉不出任何本案已喪失新穎性
          之證據後，回過頭來原決定機關卻以本案是否具有准予專利之理由而與被
          告站在同一方，其認事用法值得爭議。
        (3)事實上，本案框夾上之凸環並非單純只是習用機械板料增加剛性的做法而
          已，如果僅是Ｌ角鋼對等於框夾厚度加厚，原告為何大費周章為取得專利
          而千辛萬苦，而參加人又為何在毫無證據之下卻想要阻止原告取得專利。
          在學理上原告可認同被告對於Ｌ角鋼對等於厚度加厚之理論；但在實務上
          原告不能認同原決定機關之說詞，因為上框夾在過濾機上厚度加厚係有限
          制的，不可能毫無限制地加厚，該框夾若加厚有二種情形：
          將濾筒圓環形凹槽向內加深，以便擺置加厚之框夾，但該凹槽不可挖的
            太深，以免影響濾筒本體之強度，故框夾的厚度必須受到限制。
          若框夾向外側加厚，則螺桿對框夾之施力臂長度會相對增加（參考本案
            說明書第六圖及第七圖），反而造成栓結處之螺絲及螺帽扭曲變形等不
            利的因素；再者框夾加厚加工困難度必然會增加。
          原告從事此行數十年之經驗，到目前為止國內外尚未發現有任何一家廠牌
          之過濾機其框夾上設有凸環之結構者；而本案在過濾機框夾可達到其應有
          的基本要求之外且實體上又不加厚之情況下，可以有效解決濾筒外洩之問
          題，以增進功效者，故本案決非只是框夾加厚之簡單機械轉化問題而已。
        (4)本案研發完成在台灣申請專利之同時，亦向大陸、日本、韓國、德國、美
          國、英國、義大利等國家申請專利，其中向大陸、日本、韓國、德國申請
          之專利，已順利取得專利證書，他國也皆未質疑本案之技術特徵，反而在
          台灣我們自己的國家卻否定其創作性，難道是本國之專業性較其他各國來
          的精細，還是根本就是吹毛求疵，世界各國都是在鼓勵該國人創作發明，
          唯獨本國卻採相反的途徑。
        (5)試問被告及訴願決定機關，異議證據是否有揭露本案框夾凸環之專利結構
          ？如答案是否定的，那是否應該給予原告一個「肯定」的答案呢？
      4.據上論結，就參加人所呈送證據及所述理由，均不足以否定本案之專利性與
        進步性，故難謂本案有違專利法諸條款之規定，參加人所為僅係意圖阻撓申
        請人之取得專利權，而欲達其商業企圖之目的；然被告卻以狹隘之證據法則
        ，認定異議證據已揭露本案框夾之相同結構，而為異議成立之審定，本案原
        告誠難認同與甘服。為此請判決將訴願決定及原處分均撤銷之決定，並指示
        由被告另行為本案『異議不成立』之處分，以維專利法之法制。
    (二)被告主張：
      1.初審准予專利並非為專利之必然性，異議、舉發若依證據審查成立均可撤銷
        其專利。
      2.系爭案異議成立係以系爭案「一圈凸環」設計，有效解決習用產品缺失；是
        習用機械板料增加剛性做法，如L形角鋼，對等於樞夾厚度加厚，為公開習
        用技術沿用，無增加原有功效，不具進步性。
      3.系爭案凸環截面為L形，而習用框夾截面為矩形，由矩形轉化L形確為機械板
        料增加剛性、框夾厚度加厚之習用技術沿用，無提昇原有技術之功效。
      4.系爭案獲他國專利並非為本國專利要件，依法無據。
      5.異議證三已揭露系爭案框夾之相似且功效相同之結構，無所謂「一體成型之
        凸環」；然該框夾凸環僅增加徑向剛性，相當於框夾厚度加厚，為簡單之機
        械轉化，不具技術特徵，不具進步性，本案不符新型專利要件至為明顯，所
        訴理由皆不足採信。
      綜上所述，被告原處分並無違法，敬請駁回原告之訴。
    (三)參加人引用被告之主張。
    理  由
本件系爭第00000000號「過濾機框夾之改良結構」新型專利案，係於濾筒上
、下端凹槽內分別設有上、下框夾，其特徵在於：上框夾之側邊係環繞一圈與上框夾
一體成型之凸環，該凸環可以防止上框夾之框座及上框夾的Ｃ形接頭之栓結處扭曲變
形者。參加人所提之異議證據：附件二係荷蘭「POFILE OF BOFIL」型錄（下稱引證
一），附件三為大陸地區印行之「CF-9磁力耐腐蝕過濾器」使用說明書（下稱引證二
），附件四係八十六年三月出版之美國「SERFILCO 」型錄第四頁及第十四頁圖片（
下稱引證三）。案經被告審查，認引證一及引證二雖顯示有系爭案框夾之相似且功能
相同結構，但無出版日期，尚難證明早於系爭案之申請日公開在先，故不具證據力；
引證三之圖片已揭露系爭案框夾之相同結構，兩者之功能亦相同，是系爭案為運用申
請前現有之技術或知識，而為熟習該項技術者所能輕易完成且未能增進功效者，不具
進步性。另系爭案申請專利範圍第二、三項之附屬項特徵並未脫離引證三之範疇，亦
不具進步性，乃為「異議成立，應不予專利。」之處分。原告不服，提起訴願，主張
系爭案主要為上框夾之側邊環繞一圈與上框夾一體成型之凸環，該凸環可以防止上框
夾之框座及上框夾的Ｃ型接頭之栓結處扭曲變形者，而引證三之圖片上並未揭示該過
濾機上框夾側邊有任何凸環，參加人亦未明確標示凸環位置；又系爭案一圈凸環之設
計是可有效解決習用產品之缺失，故系爭案並非運用申請前既有之技術或知識，而為
熟習該項技術者所能輕易完成且未能增進功效者，原處分應撤銷等語；訴願決定機關
經濟部則認：系爭案之框夾一圈凸環為習用機械板料增加剛性做法，如Ｌ角鋼，對等
於框夾厚度加厚，為簡單之機械轉化，不具技術特徵，且其技術為公開習用技術，無
添加原有功能，系爭案不具進步性，因而為駁回訴願之決定，固非無見。惟查：
一、按「新型係運用申請前既有之技術或知識，而為熟習該項技術者所能輕易完成且
    未能增進功效時」，仍不得依法申請取得新型專利，固為系爭專利核准審定時專
    利法第九十八條第二項所明定；惟適用時必須同時具備三項構成要件，即「運用
    申請前既有之技術或知識」、「熟習該項技術者所能輕易完成」、「未能增進功
    效」，缺一不可。
二、查系爭案於其申請專利範圍已載明其特徵在於：上框夾之側邊係環繞一圈與上框
    夾一體成型之「凸環」，該凸環可以防止上框夾之框座及上框夾的Ｃ形接頭之栓
    結處扭曲變形者。而參加人所提之引證三，僅為一型錄，被告之原處分（異議審
    定書）雖稱其「第四頁及第十四頁之圖片已揭露系爭案框夾之相同結構，其功能
    亦相同」云云；惟經詳細比對，該引證三之圖片所示，並無系爭案之「凸環」結
    構，自無該凸環之功能，此項事實，被告嗣後亦不爭執，是引證三並不足以證明
    系爭案不具新穎性及進步性，原處分卻謂引證三已揭露系爭案框夾之相同結構及
    功能云云，不無違誤。
三、訴願決定機關亦不否認引證三並未揭示系爭案之「凸環」，雖其又以另一理由謂
    ：「凸環為習用機械板料增加剛性做法，如Ｌ角鋼，對等於框夾厚度加厚，為簡
    單之機械轉化，不具技術特徵，且其技術為公開習用技術，無添加原有功能，系
    爭案不具進步性」云云，而為駁回訴願之決定。惟查，Ｌ角鋼與系爭案之框夾，
    其技術領域並不相同，而系爭案將習用框夾截面矩形轉化為Ｌ形（加凸環），確
    能增加徑向剛性，等同框夾厚度增加之功效，復為被告所不爭（見被告答辯理由
    3.5.）；依被告所編「專利審查基準」第2-2-19頁所示「某一技術領域之既有技
    術、知識被轉用至其他技術領域，如此之轉用，對熟習該項技術者而言，可產生
    某一新功效或增進某種功效，或可克服其他技術領域中之技術問題者，此種轉用
    視為非能輕易完成。」故系爭案實非熟習該項技術者所能輕易完成。訴願決定謂
    系爭案之凸環為簡單之機械轉化云云，乃後見之明，並非可採。
四、綜上所述，本件原處分及訴願決定，俱有可議，原告執以指摘，為有理由，爰將
    訴願決定及原處分均予撤銷。又本件參加人所提異議證據，其中引證一、二並不
    具證據力，引證三尚不足以證明系爭案不具新穎性及進步性，已如前述，依法即
    應為異議不成立之審定；被告應依此見解，另為適法之處分，附此敘明。
據上論結，本件原告之訴為有理由，依行政訴訟法第九十八條第三項前段，判決如主
文。
中      華      民      國    九十二    年      七      月    二十二    日
                           臺 北 高 等 行 政 法 院  第二庭
                                             審判長 法  官  徐瑞晃
                                                    法  官  吳慧娟
                                                    法  官  李得灶
右為正本係照原本作成。
如不服本判決，應於送達後二十日內向本院提出上訴狀並表明上訴理由，如於本判決
宣示後送達前提起上訴者，應於判決送達後二十日內補提上訴理由書（須按他造人數
附繕本）。
中      華      民      國    九十二    年      七      月    二十五    日
                                                    書記官  陳清容


司法院資訊處製作；財團法人民間司法改革基金會備份。
